【裁判字號】    95,上易,273
【裁判日期】    950824
【裁判案由】    詐欺等
【裁判全文】
臺灣高等法院刑事判決                 95年度上易字第273號
上  訴  人
即  被  告  乙○○
選任辯護人  張麗真律師
上列上訴人因詐欺等案件，不服臺灣臺北地方法院94年度易緝字
第19號，中華民國94年12月30日第一審判決（起訴案號：臺灣臺
北地方法院檢察署86年度偵字第1584號、8180號、8722號），提
起上訴，本院判決如下：
    主  文
上訴駁回。
乙○○緩刑肆年。
    事  實
一、乙○○因急須款項，竟萌生為自己不法所有之概括犯意，先
    於民國82年7月間，向友人甲○○佯稱其正與臺北市士林區
    ○○○路某土地地主合建房屋，將來建物完成分配利潤豐厚
    銷（下稱德行東路房地合建案），繼於同年8月間，再向甲
    ○○再佯以其另投資購買臺北市○○區○○路四段110號3樓
    之4房地，購入後再行出賣，獲利可期（下稱仁愛路房地買
    賣案），惟尚須資金挹注云云，邀甲○○投資，致甲○○誤
    信為真，依乙○○之要求，分別於82年7月12日交付新臺幣
    （下同）50萬元、於82年10月19日交付150萬元、於82年12
    月24日交付80萬元、於翌年即83年4月12日交付20萬元、於
    83年5月28日交付40萬元，共計340萬元予乙○○，用以投資
    德行東路房地合建案；另於82年8月27日交付150萬元予乙○
    ○，用以投資仁愛路房地買賣案。嗣甲○○久未獲分配利潤
    ，追問德行東路房地合建案之投資標的、地主姓名、合建進
    度等未獲回應，另向地政事務所查詢臺北市○○區○○路四
    段110號3樓之4房地登記情形，獲知該房地已移轉於乙○○
    名下，並已分別設定最高限額抵押600萬元予中國國際商業
    銀行、120萬元予陳聰民、100萬元予鄭光，始知受騙。
二、乙○○於85年7月29日，以附條件買賣之方式，向歌林股份
    有限公司（下稱歌林公司）購買KD－1161Ｖ型冷氣機二臺，
    為動產擔保交易之債務人，雙方約定總價金6萬1200元，分
    13 期給付，每月1期，除頭期款7200元外，其餘12期於每月
    20 日前給付，每期付款4500元，標的物存放地點為臺北市
    信義區○○路○段15巷18弄8號12樓，在總價金未付清之前
    ，標的物所有權仍屬於出賣人即歌林公司所有，買受人即乙
    ○○僅得依約占有使用，不得任意遷移、出賣、出質或為其
    他處分。詎乙○○於簽訂附條件買賣契約書後，僅依約給付
    5期，自85年12月起即拒不付款，並意圖不法之利益，於85
    年12月間之某日，將該二臺冷氣機遷移至不詳地點，致生損
    害於債權人歌林公司。
三、案經甲○○、歌林公司訴由臺灣臺北地方法院檢察署檢察官
    偵查起訴。
    理  由
一、訊據被告乙○○矢口否認涉有上揭詐欺、違反動產擔保交易
    法犯行，辯稱：甲○○在82年7月12日起至83年5月28日止，
    陸續共交付給伊之490萬元是伊向甲○○借得之款項，利息
    均以三分利計息，除該等款項外，另與甲○○有合夥投資交
    易，二人為長期的投資夥伴，甲○○係土地代書，伊負責開
    發經營，所有開發、運作之經營、資金之主導由伊負責，甲
    ○○亦充分授權，每筆資金往來均有支付紅利、利息，二人
    關係良好，當時德行東路合建案沒有談成，故將甲○○交付
    之投資款項轉購買復興南路房地；另向歌林公司購買之二臺
    冷氣，因伊當時出國，交予胞兄黃俊琦看管，故不清楚冷氣
    之下落云云。
二、經查：
  (一)詐欺告訴人甲○○款項部分：
  1.被告以其正與臺北市○○○路某土地地主合建房屋，將來建
    物完成分配利潤豐厚，另有投資購買臺北市○○路○段110
    號三樓之四房地，購入後再行出賣，獲利可期云云，先後向
    告訴人甲○○詐騙投資款340萬元、150萬元等情，業據告訴
    人甲○○於原審時到庭指證：「我在新樹洋建設公司上班，
    擔任代書，被告來賣我們公司的房子，因而認識，被告告訴
    我要投資工地，如果參與合建工作，我可以分到一間房子‧
    ‧‧與被告是第一次合作，合作的房子是德行東路，後來他
    成立辦公室，在臺北市○○路老爺大廈，他告訴我要買房子
    ，叫我拿錢出來，我再拿150萬元出來‧‧‧錢他拿了很多
    ，我問他地主在哪裡，工地在哪裡，帶我去看，他一直講不
    出來，被告最後並沒有將投資德行東路、仁愛路的款項還給
    我‧‧‧我拿150萬元給被告，被告告訴我他拿去與地主簽
    約，一開始沒有說過戶給誰，後來我一直在問，他才說他弄
    好了，後來他自己又賣掉了，直到我申請謄本後才知道，這
    兩個合作案都是投資，所以才會有收據，款項交付給被告之
    後，被告沒有給我任何的紅利，工地在哪裡我也不知道」等
    語在卷（見原審94年度易緝字第19號刑事卷二第97頁反面至
    101頁）。
  2.被告於82年7月12日、82年10月19日、82年12月24日、83 年
    4月12日、83年5月28日簽名出具予告訴人甲○○之收據上確
    實分別載明：「茲收到甲○○小姐交付新臺幣伍拾萬元正支
    付臺北市○○○路合建房屋拆屋搬遷款」、「茲收到甲○○
    小姐交付新臺幣壹佰伍拾萬元正，支付合建案款項」、「茲
    收到甲○○小姐交付合建案簽約金新臺幣捌拾萬元」、「茲
    收到甲○○小姐交付德行東路合建案款計新臺幣貳拾萬元」
    、「茲收到甲○○小姐交付德行東路合建案款新臺幣計肆拾
    萬元」等語（見臺灣臺北地方法院檢察署86年度偵字第1584
    號偵查卷第3頁至第5頁）。由被告出具予告訴人甲○○之收
    據明確記載收款用途為德行東路之「合建房屋拆屋搬遷款」
    、「合建案款項」、「合建案簽約金」，且收款時間由82年
    7月至83年5月，歷經11個月，客觀上顯然足以令人相信該德
    行東路合建案業已成型並進行中，尤其被告於82年12月24日
    向告訴人甲○○收取合建案「簽約金」後，再於翌年4 、5
    月間各收取20萬元、40萬元之款項，足證被告確實向告訴人
    告稱德行東路合建案業已簽約進行中。
  3.被告於原審通緝到案後初辯稱該等款項往來為借款，均有支
    付三分利息予告訴人甲○○云云（見原審94年度易緝字第19
    號刑事卷一第39頁反面至40頁），經告訴人甲○○當庭對質
    否認後，被告再辯稱：係投資案屬實，當時德行東路房地合
    建案沒有談成，所以將款項轉到復興南路房地，伊有告知甲
    ○○云云（見原審94年度易緝字第19號刑事卷二第100頁反
    面），惟告訴人甲○○證稱未曾與被告合作投資復興南路房
    地等語明確（見原審94年度易緝字第19號刑事卷二第97頁反
    面至101頁）。查被告自82年7月至83年5月，長達11月期間
    ，以臺北市○○○路之「合建房屋拆屋搬遷款」、「合建案
    款項」、「合建案簽約金」為詞向告訴人甲○○索取投資款
    項，此足以佐證告訴人甲○○所指被告向其訛以德行東路房
    地合建案業已簽約進行中，確屬實情，被告竟於通緝到案後
    於本院供稱該德行東路房地合建案實際沒有談成，足證被告
    以德行東路房地合建案須資金挹注向告訴人甲○○訛騙投資
    款340萬元，至為顯然，所辯該投資案未談成，轉而支付復
    興南路投資案云云，由其亦無法陳明復興南路投資案之地址
    等相關事證一情（見原審卷二第100頁反面），足證該等辯
    詞係臨訟圖卸之詞，不足採信。
  4.另臺北市○○區○○路四段110號3樓之4房地由被告於83年
    9月24日購入後登記於己名下，並於同日設定最高限額抵押
    600萬元予中國國際商業銀行、另於85年7月5日設定120萬元
    予陳聰民、85年12月17日設定100萬元予鄭光，另該房地於
    86年1月27日遭被告胞兄黃俊琦代理出賣予賴復興等情，有
    該房屋土地謄本、臺北市稅捐稽徵處大安分處函在卷可稽（
    見同上第1584號偵查卷第25頁至第30頁、第24頁）。查告訴
    人甲○○係於82年8月27日交付仁愛路房地買賣案投資款150
    萬元予被告，此有被告出具予告訴人甲○○之收據一紙在卷
    可憑（見同上第1584號偵查卷第3頁），被告於收款後未及
    一個月即購入上開房地，並三次設定最高限額抵押予第三人
    借得款項，惟迄86年1月逃匿出境前，長達2年4個月期間，
    竟未給予告訴人甲○○分文投資利潤，其確有意圖為自己不
    法所有之詐欺犯行，亦堪認定。
  (二)違反動產擔保交易法部分：
  1.被告乙○○於85年7月29日，以附條件買賣之方式，向歌林
    公司簽約購買KD－1161Ｖ型冷氣機二臺，為動產擔保交易之
    債務人，雙方約定總價金6萬1200元，分13期給付，每月1期
    ，除頭期款7200元外，其餘12期於每月20日前給付，每期付
    款4500元，標的物存放地點為臺北市○○區○○路六段15巷
    18 弄8號12樓，在總價金未付清之前，標的物所有權仍屬於
    出賣人即歌林公司所有，買受人即乙○○僅得依約占有使用
    ，不得任意遷移、出賣、出質或為其他處分，嗣後僅付款五
    期，總價金迄未付清等事實，業據被告於原審審理時坦承不
    諱，經核於告訴人歌林公司人員林合意、陳忠義於原審之指
    訴（見原審86年度易字第3783號刑事卷第20頁）及證人即本
    案承辦人王明德於原審之證詞相符（見原審94年度易緝字第
    19 號卷二第83頁反面至第85頁），並有該附條件買賣契約
    書及銷貨傳票各一紙附卷可稽（見臺灣臺北地方法院檢察署
    86 年度偵字第8180號偵查卷第3頁至第4頁），上情堪以認
    定。
  2.被告雖辯稱：伊當時出國，冷氣交予伊胞兄黃俊琦看管，故
    不清楚冷氣之下落云云，其胞兄黃俊琦亦到庭附和其詞（見
    原審94年度易緝字第19號刑事卷二第122頁反面至第123頁）
    。惟查，證人即歌林公司本件買賣承辦人王明德於原審結證
    ：這個案子當時是我負責，當時契約書是我拿給乙○○寫的
    ，安裝地點就是在臺北市○○區○○路六段15巷18弄8號12
    樓，頭期款契約上寫的7200元他有繳，後來繳了沒幾期就沒
    有繳，我就聯絡他催繳，我有聯絡到乙○○，他還是沒有繳
    ，後來就聯絡不到他，他當時一直搬家，打手機有聯絡到，
    他說會過來也沒有過來繳，我應該有親自去看那兩臺冷氣是
    否還有在臺北市○○區○○路六段15巷18弄8號12樓，我記
    得他有搬家‧‧‧，他搬家的每個地址我都有去過‧‧‧，
    印象中也沒有看到這兩臺冷氣等語在卷（見原審94年度易緝
    字第19號刑事卷二第83頁反面至第85頁）。自證人王明德證
    言，可知被告遲延繳款後，證人曾前往所約定存放冷氣機之
    地點查詢，甚至更輾轉前往被告搬遷後之其他地點查看，惟
    均未見到本案冷氣機，被告之胞兄黃俊琦所言要屬迴護被告
    之詞，不足採信，亦不足為被告有利之認定。至被告之辯護
    人為被告辯稱：本案違反動產擔保交易法部分之追訴時效已
    過，應為免訴判決云云；惟查，追訴權之時效，自犯罪成立
    之日起算，但犯罪行為有連續之狀態者，自行為終了之日起
    算，刑法第80條第2項定有明文。查本案被告違反動產擔保
    交易法部分，其追訴權時效依上開條文規定為十年，而被告
    犯罪行為終了之日則為85年12月間，本案經告訴人歌林公司
    於86年4月1日向台灣台北地方法院檢察署提起告訴時，顯未
    逾上開時效期間，本院就該部分犯行為實體上審理，自屬有
    據，被告上開辯解自不足採。
  (三)綜上所述，被告上開詐欺取財及違反動產擔保交易法等犯行
    ，均堪認定，應依法論科。
三、核被告所為，係犯刑法第339條第1項之詐欺取財罪、及動產
    擔保交易法第38條之動產擔保交易債務人將標的物遷移罪。
    其先後以德行東路房地合建案、仁愛路房地買賣案向告訴人
    甲○○詐取投資款，時間緊接，方法相同，所犯係構成要件
    相同之罪名，顯係基於概括犯意反覆為之，為連續犯，應依
    刑法第56條之規定論以一罪，並加重其刑。又被告行為後，
    刑法第56條連續犯之規定，業於94年2月2日修正公布刪除，
    並於95年7月1日施行，則被告之犯行，因行為後新法業已刪
    除連續犯之規定，此刪除雖非犯罪構成要件之變更，但顯已
    影響行為人刑罰之法律效果，自屬法律有變更，依刑法第2
    條第1項規定，比較新、舊法結果，仍應適用較有利於被告
    之行為時法律即舊法論以連續犯（最高法院95年第8次刑事
    庭會議決議參照）。又被告所犯詐欺取財及動產擔保交易債
    務人將標的物遷移罪，犯意各別，罪名有異，應分論併罰。
四、原審以被告罪證明確，適用動產擔保交易法第38條、刑法第
    339條第1項、第11條前段、第41條第1項前段、第56條規定
    ，並審酌被告犯罪後未能坦承犯行，態度不佳，於原審判決
    時均未賠償分文予告訴人甲○○、歌林公司，且逃匿多年經
    通緝始到案，暨其生活狀況、品行、智識程度、犯罪之動機
    、目的、手段、對告訴人造成之損害等一切情狀，各量處如
    主文所示之刑，並就違反動產擔保交易法部分，諭知易科罰
    金之折算標準，認事用法均無不合，量刑亦稱妥適，被告上
    訴猶執前詞否認犯罪，指摘原判決不當，為無理由，應予駁
    回。末查，被告未曾因故意犯罪受有期徒刑以上刑之宣告，
    有本院被告前案紀錄表在卷可按，而被告於上訴本院後已與
    告訴人甲○○達成民事上和解，如期給付新台幣一百萬與告
    訴人甲○○收執無誤，告訴人甲○○已原諒被告，並請求予
    被告緩刑宣告，給予自新機會，有和解書一份在卷可憑，本
    院斟酌上情，再衡量被告已近六十歲，經此教訓，應知所警
    惕，當無再犯之虞，本院認就所宣告之刑，以暫不執行為適
    當，爰併予宣告緩刑四年，以勵自新。
五、按行為後法律有變更者，適用行為時之法律。但行為後之法
    律有利於行為人者，適用最有利於行為人之法律，刑法第2
    條第1項定有明文。查：被告於行為時之刑法第41條第1項前
    段規定：「犯最重本刑為5年以下有期徒刑以下之刑之罪，
    而受6個月以下有期徒刑或拘役之宣告，因身體、教育、職
    業、家庭之關係或其他正當事由，執行顯有困難者，得以1
    元以上3元以下折算一日，易科罰金。」，而於被告行為時
    之易科罰金折算標準，修正前罰金罰鍰提高標準條例第2條
    前段（現已刪除）規定，就其原定數額提高為100倍折算1日
    ，是原審諭知以銀元300元折算1日。惟95年7月1日修正公布
    施行之刑法第41條第1項前段則規定：「犯最重本刑為五年
    以下有期徒刑以下之刑之罪，而受六個月以下有期徒刑或拘
    役之宣告者，得以新臺幣一千元、二千元或三千元折算一日
    ，易科罰金。」。比較修正前後之易科罰金折算標準，以95
    年7月1日修正公布施行前之規定，較有利於被告，則應依刑
    法第2條第1項前段，仍應適用修正前刑法第41條第1項前段
    規定，定其折算標準。又原審就此部分及上開關於連續犯之
    認定，雖均未及比較適用，然上訴本院後，經比較新舊法之
    結果，仍應適用行為時法，則原判決適用行為時法即無不
    當，自不構成撤銷事由，本院審理結果，仍維持原審判決，
    駁回被告上訴，附此敘明。
據上論斷，應依刑事訴訟法第368條，刑法第74條第1項第1款，
判決如主文。
本案經檢察官呂光華到庭執行職務。
中    華    民    國    95    年    8     月    24    日
                  刑事第十七庭  審判長法  官  陳貽男
                                      法  官  許仕楓
                                      法  官  孫惠琳
以上正本證明與原本無異。
不得上訴。
                                      書記官  魏汝萍
中    華    民    國    95    年    8     月    24    日
附錄：本案論罪科刑法條全文
刑法第三百三十九條
意圖為自己或第三人不法之所有，以詐術使人將本人或第三人之
物交付者，處五年以下有期徒刑、拘役或科或併科一千元以下罰
金。
以前項方法得財產上不法之利益或使第三人得之者，亦同。
前二項之未遂犯罰之。
動產擔保交易法第三十八條
動產擔保交易之債務人，意圖不法之利益，將標的物遷移、出賣
、出質、移轉、抵押或為其他處分，致生損害於債權人者，處三
年以下有期徒刑、拘役或科或併科六千元以下之罰金。


司法院資訊處製作；財團法人民間司法改革基金會備份。
